【裁判字號】    92,上訴,3246
【裁判日期】    921202
【裁判案由】    妨害自由等
【裁判全文】
臺灣高等法院刑事判決                          九十二年度上訴字第三二四六號
    上  訴  人
    即  被  告  乙○○
右上訴人因妨害自由等案件，不服臺灣新竹地方法院九十二年度訴字第一五三號，中
華民國九十二年八月二十一日第一審判決（起訴案號：臺灣新竹地方法院檢察署九十
年度偵字第七三０五號），提起上訴，本院判決如左：
    主  文
原判決撤銷。
乙○○以非法方法剝奪人之行動自由，處有期徒刑伍月，如易科罰金，以佰元折算
壹日。
    事  實
一、乙○○與丙○○原為同居男女朋友關係。乙○○因丙○○積欠新台幣（下同）三
    十一萬元之債務未還，復因同居期間替丙○○支付房租、房屋、汽車貸款及互助
    會款。因懷疑丙○○另結新歡、心生猜忌，要求丙○○償還五十萬元。民國九十
    年七月二十一日上午七時許，在同居之新竹縣新竹市○○○路三十七號八樓之一
    丙○○所有之房屋內，逼問陳女是否另結新歡，威脅要打死你等語，命丙○○拿
    錢出來解決，阻止丙○○離去，以此方式剝奪丙○○之行動自由。嗣因談判無結
    果，至同日晚上十一時許，乙○○毆打丙○○，強迫丙○○還錢，致使丙○○受
    有頭部外傷、左肩及左大腿挫傷等傷害。至翌（二十二）日下午二時，乙○○逼
    迫丙○○簽寫如附表所示面額十五萬元、十五萬元、二十萬元之本票三張，並簽
    立借據及讓渡書，同意將其所有新竹縣竹北市○○○路三十七號八樓之一之房屋
    及車號三Ｆ─六八０七號之自小客車，供作債務擔保，及將在新竹市○○○街三
    四之一號之生活現場咖啡館經營權轉讓予朱順龍。迄九十年七月二十三日下午四
    時許，朱順龍離開上址，丙○○始回復自由。
二、案經被害人丙○○訴由台灣新竹地方法院檢察署檢察官偵查起訴。
    理  由
一、訊據上訴人即被告朱順龍，矢口否認有脅迫、毆打、剝奪告訴人丙○○之行動自
    由及逼迫簽立本票、借據及讓渡書等犯行，辯稱：其於九十年七月二十一早上，
    在同居處所與告訴人談償還債務事宜，告訴人同意清償，並同意簽發本票及書寫
    借據、讓渡書，並未受逼迫；且二十二日被告單獨至友人甲○○處談咖啡廳讓渡
    事宜，根本不在同居處所，如何剝奪告訴人行動自由云云。
二、經查：
（一）右揭犯罪事實，迭據告訴人於偵審、原審及本院審理中指證綦詳（見九十年度
      偵字第七三○五號偵查卷第十八頁、第十九頁、原審卷第十八頁至第二十頁、
      本院九十二年九月二十九日訊問筆錄第五頁）。且告訴人遭被告施強暴傷害，
      受有頭部外傷、左肩、左大腿挫傷等傷勢，有診斷證明書在卷可稽（見九十年
      度發查字第六二一號偵查卷第十八頁）。又有告訴人遭剝奪行動自由，在強暴
      、脅迫下所書立之借據、讓渡書及簽發之本票等影本存卷可證（見同上發查字
      偵查卷第十九頁至第二十一頁）。
（二）參酌告訴人所書立之借據及讓渡書，係以倉促間撕下住處旅遊書籍之內頁草草
      寫成，有該撕去內頁之旅遊書在卷足參，被告亦不否認，稱當時房內無紙，乃
      撕書藉由告訴人書寫。被告與告訴人為同居之男女朋友，被告借女友金錢及替
      之，一般情形，鮮少書立字據，縱事後要求書寫字據，亦隨時可以書寫，如家
      中無紙張，可從容外出購買，何急於撕去書籍內頁書寫？足證當時確在一種急
      迫、壓力，於匆促、簡陋地，臨時撕下該本旅遊書之內頁紙張書寫。況如被告
      所陳，告訴人積欠其五十萬元之債務。除告訴人簽發十五萬元、十五萬元、二
      十萬元之本票三張外，另寫借據及讓渡書，將其所有之車號三Ｆ─六八０七號
      自小客車及新竹縣竹北市○○○路三十七號八樓之一房地供作擔保抵押，並將
      其維生經營之生活現場咖啡館經營權讓與被告，縱該自小客車及房屋尚有部分
      貸款未還，然自小客車、房屋之價值，加上咖啡館之經營權（含該咖啡館之生
      財器具）遠遠高於告訴人所積欠之債務，此種將全部財產，維生工具在書籍上
      撕以內頁書寫超額擔保讓渡之情事，實與一般經驗及常情不符，益見告訴人於
      簽發該本票、借據及讓渡書時，客觀上遭受強暴、逼迫，心理受有極大壓力之
      情況下不得已而為之。告訴人所述，應屬有徵，與事實相符為可採。雖告訴人
      就被告於剝奪其行動自由時，毆打使其受傷之時間，於提起告訴時或與原審法
      院陳述有些許不一。然因其於原審訊問時距案發當時已隔甚久。且一般人於處
      於受強暴、脅迫之際所發生之事，因心中恐懼及慌亂而有記憶模糊或陳述不一
      之情形，亦與常情無違。而告訴人對被告施強暴、脅迫而剝奪行動自由，逼迫
      簽發本票、借據及讓渡書之基本事實，始終指證不移，並無不符，尚不得因告
      訴人部分細節有些許差異，即認為告訴人之指訴有瑕疵而不可採。
（三）另參酌證人王古德於檢察官偵查時證稱：「丙○○是我房東，當時我向她承租
      竹北市○○○路三十七號八樓房子，我於九十年九月十日與丙○○簽約，原本
      十一日要搬入，結果遇到乙○○，他表示其與丙○○有糾紛，我不能搬入，並
      稱其有前科且室內有乙桶瓦斯，我搬入的話，會有危險」等語（見上開發查卷
      第四十二頁）；證人羅博文於原審證稱：「丙○○雇佣我三、四個月，就換被
      告雇佣我一個月，之後我就離開了，這之間時間有銜接，後來換老闆是被告時
      ，乙○○跟我說他們之間有爭執，丙○○把這家店頂給他，有拿讓渡書給我看
      ，但詳細情況我不清楚。之後就沒有看到丙○○了。」等情（見原審卷第一三
      七頁）。被告亦自承告訴人於簽發本票、借據及讓渡書後，即失去聯絡（見原
      審卷第一○一頁），若被告與告訴人間確就債權債務達成和解，告訴人自願下
      簽發本票、借據及讓渡書，焉有於事後避不見面，亦未就讓渡咖啡館之後續事
      宜出面處理之理？
（四）告訴人因被脅迫簽發本票，撤銷其意思表示，對被告提起確認本票債權不存在
      之民事訴訟，亦經台灣新竹地方法院九十一年度竹簡字第一○四號民事判決勝
      訴並確定在卷，有上開判決及確定證明書在卷可核（見原審卷第二十三頁至第
      二十六頁，確定證明書存本院卷），可為本案佐參。
（五）被告提出之不在場證明，不足採信：被告於原審最初提出之不在場證明，稱其
      九十年七月二十二日至友人陳炎山處聊天，圖證明其不在現場剝奪告訴人行動
      自由。惟原審法院傳訊證人陳炎山不能證明當日被告與之在一起（見原審卷第
      六十五頁）。被告上訴本院乃改稱九十年七月二十二日晚上七、八時許，至甲○○家，與之談論咖啡店轉讓事，經傳訊證人甲○○雖附和被告之詞云云。然
      核被告於其與告訴人之民事訴訟案件中，具狀稱：九十年七月二十二日晚間六
      時許，與六、七人相約在新竹縣新竹市縣○○路四十二號尊熿客家茶館聚餐，
      被告亦供承該書狀為其字跡（見本院九十二年十一月十八日審判筆錄及筆錄後
      所附被告之民事書狀）。則被告當日晚間六時許開始，既與友人六、七人在餐
      廳聚餐，如何分身至甲○○家見面？且被告稱與甲○○認識在九十年五、六月
      ，其開設咖啡廳時認識（見本院九十二年十月二十八日審判筆錄第三頁），但
      其原審另陳述至九十年七月二十二日始接手經營咖啡店（見原審卷第一○一頁
      ），則同年五、六月間，尚未開設咖啡廳，如何與古女認識？所述前後相互矛
      盾不符。足證其多次捏造不在場證明，勾串甲○○出面偽證，不足為被告有利
      之認定。
（六）綜上所述，被告所辯，為卸責之詞，不足採信。其罪證明確，犯行洵堪認定，
      應予依法論科。
三、按刑法第三百零二條第一項及第三百零四條第一項之罪，其所保護之法益均為被
    害人之自由，而私行拘禁，及不外以強暴、脅迫為手段，其罪質本屬相同，惟第
    三百零二條第一項之法定刑，既較第三百零四條第一項為重，則以私行拘禁之方
    法妨害人自由，縱其目的使人行無義務之事，或妨害人行使權利，仍應逕依第三
    百零二條第一項論罪，並無適用第三百零四條第一項之餘地（最高法院二十九年
    度上字第三七五七號判例及七十二年度台上字第五六一八號判決意旨參照）。刑
    法第三百零五條之恐嚇罪，係指單純以將來加害生命、身體、自由、名譽、財產
    之事，恐嚇他人致生危害於安全者而言，如對於他人之生命、身體等，以現實之
    強暴脅迫手段加以危害要挾，使人行無義務之事或妨害人行使權利，應構成刑法
    第三百零四條之強制罪，而非同法第三百零五條之恐嚇安全罪（最高法院七十二
    年度台上字第五六一八號判例意旨參照）。被告以脅迫、強暴方式剝奪告訴人行
    動自由，迫使告訴人簽發本票，書立借據讓渡書，並以毆打方式為之，致告訴人
    受有頭部外傷，左肩、左大腿挫傷等多處傷害。該傷害非單純之之剝奪行動自由
    所致，應依另有傷害之犯意，核被告所為，係犯刑法第三百零二條第一項之妨害
    自由罪及同法第二百七十七條第一項之傷害罪。兩罪間有方法與目的的牽連關係
    ，應從較重之妨害自由罪處斷。
四、原審對被告為有罪科刑之判決，固非無見。惟查，被告所為，另構成傷害罪，並
    為檢察官起訴在案，原審認被告之受傷，為強暴行為之當然結果，認檢察官起訴
    有誤，不另論以傷害罪，自有未合，而無可維持。被告上訴意旨，仍執執前詞，
    否認犯罪，雖不足採，但原判決既有可議，自應由本院將之撤銷改判。爰審酌被
    告與告訴人原屬同居朋友關係，因彼此間之感情、金錢問題，以傷害、剝奪行動
    自由之犯罪手段，及告訴人所受之損害暨被告犯後態度等一切情狀，量處與原審
    相同如主文第二項所示之刑，並諭知易科罰金之折算標準，以資懲儆。
五、被告另具狀指尹惠雯乃其胞姊，陳明為輔佐人。惟尹惠雯經人收養，與本生家庭
    之被告，並無原二親等旁系血親關係，且二人又無家長家屬關係，自不得為輔佐
    人，附此予以敘明。
六、據上論斷，應依刑事訴訟法第三百六十九條前段、第三百六十四條、第二百九十
    九條第一項前段，刑法第三百零二條第一項、第二百七十七條第一項、第四十一
    條第一項，罰金罰鍰提高標準條例第一條前段、第二條，判決如主文。
本案經檢察官柯麗玲到庭執行職務。
中      華      民      國    九十二    年     十二     月      二      日
                            臺灣高等法院刑事第五庭
                                審判長法  官  趙  功  恆
                                      法  官  楊  貴  雄
                                      法  官  蘇  素  娥
右正本證明與原本無異。
如不服本判決，應於收受送達後十日內向本院提出上訴書狀，其未敘述上訴之理由者
並得於提起上訴後十日內向本院補提理由書（均須按他造當事人之人數附繕本）。
                                      書記官  孫  佩  琳
中      華      民      國    九十二    年     十二     月      二      日
 附表：
┌─┬─────────┬──────┬───────┐
│編│  發票日及        │   票面金額 │  到  期  日  │
│號│  本票號碼        │ （ 新台幣）│              │
├─┼─────────┼──────┼───────┤
│１│九十年七月二十二日│壹拾伍萬元  │九十年八月八日│
│  │TH-NO-０１９１５８│            │              │
├─┼─────────┼──────┼───────┤
│２│九十年七月二十二日│壹拾伍萬元  │九十年八月一日│
│  │TH-NO-０１９１５７│            │              │
├─┼─────────┼──────┼───────┤
│３│九十年七月二十二日│貳拾萬元    │九十年八月十五│
│  │TH-NO-０１９１６０│            │日            │
└─┴─────────┴──────┴───────┘
附錄：本案論罪科刑法條全文
刑法第三百零二條第一項
私行拘禁或以其他非法方法，剝奪人之行動自由者，處五年以下有期徒刑、拘役或三
百元以下罰金。
刑法第二百七十七條第一項
傷害人之身體或健康者，處三年以下有期徒刑、拘役或一千元以下罰金。


司法院資訊處製作；財團法人民間司法改革基金會備份。
